【裁判字號】    95,訴,8217
【裁判日期】    951219
【裁判案由】    返還借款等
【裁判全文】
臺灣臺北地方法院民事判決              95年度訴字第8217號
原      告  甲○○
被      告  乙○○
訴訟代理人  鄭文玲律師
上列當事人間返還借款等事件，本院於民國九十五年十二月五日
言詞辯論終結，判決如下：
    主    文
原告之訴駁回。
訴訟費用由原告負擔。
    事    實
甲、原告方面：
一、聲明：(一)被告應給付原告新台幣（下同）貳佰萬元及自民國
    （下同）九十五年十月二十八日起至清償日止，按年息百分
    之五計算之利息；(二)訴訟費用由被告負擔。
二、陳述略稱：
  (一)被告乙○○因買賣股票之需，先後透過被告女兒姜雅芬於九
    十年三月二十一日、同年十月十八日、九十一年十二月十二
    日、九十二年二月二十四日及同年六月二日分別向原告借款
    一百十萬元、四十萬元、八十萬元、八十萬元及四十八萬元
    ，金額共計三百五十八萬元，皆由原告自所有台北國際商業
    銀行（現更名為永豐商業銀行）000-00-00000-0-00 號帳戶
    將被告所借款項匯至被告所有於同銀行000-00-00000-0-00
    號帳戶中，並約定以被告所有致和證券股份有限公司中山分
    公司（下稱致和證券公司）0000000000-0證券帳號內之股票
    庫存（融資、融券、現股）作為抵押品，利息按日息萬分之
    八計算。
  (二)被告取得前揭款項後，雖按時支付利息並先後於九十年三月
    二十二日還款二十萬元、同年月二十三日還款四十萬元、九
    十二年二月二十四日還款四十萬元、同年八月五日、十九日
    、二十二日共還款二十八萬元、九十五年二月十五日還款二
    十萬元及同年三月三日還款十萬元，共計還款本金一百五十
    八萬元，惟剩餘借款本金二百萬元則屢經原告催討無效，迄
    未返還，爰依消費借貸之法律關係提起本件訴訟。原告聲請
    支付命令時主張被告積欠原告四筆借款各五十萬元，總計二
    百萬元，時間在九十三年十一、十二月間，導致二百萬元借
    款時間說法前後不一的原因，是因實際上狀況很複雜，可是
    時間緊急，原告擔心被告脫產，所以先用簡單的寫法，事實
    上借款時間並非於九十三年十一、十二月間。
  (三)被告向原告借款、還款及支付利息等情，有原告所有台北國
    際商業銀行000-00-00000-0-00 號帳戶自九十年二月二十一
    日至九十二年九月三十日之交易明細資料及自九十二年十月
    二日至九十五年四月四日之存款存摺資料可稽。關於借款本
    金部分，原告所提前揭借款均屬長期借款，惟被告另有為數
    甚多之短期借款，均於借款次日或數日後返還原告故未予列
    入。關於利息計算方面，長期借款通常是十五或十六天計算
    一次，於月中、月底或隔月月初交付，與本金相對應；短期
    借款則依過夜天數計算，數日後即支付；而不論長期或短期
    借款，因兩造約定利息按日息萬分之八計算，故其利息大多
    可為八除盡。原告所提九十年二月二十一日至三月二十一日
    帳單部分，因年代久遠致說明摘要項目較不明確，兩造此期
    間亦均係短期借還款，且借還款方式尚無統一方式。至被告
    另稱存摺中有姜雅芬之還款，惟該部分僅佔極少部分，且原
    告係借錢給被告，故由被告或由姜雅芬還款，均在所不論。
  (四)證券帳戶內之交易金額如單月超過五千萬元時，證券公司一
    定會以雙掛號將當月對帳單寄至客戶之戶籍地址，而本件被
    告所有前揭證券帳戶內交易金額，每月大多超過五千萬元，
    致和證券公司必將該帳戶之對帳單按戶籍地址寄送被告，故
    被告不可能不知情。被告雖稱其不知情，惟被告於九十四年
    八月二十三日購入「台北市○○街二十一巷三弄一號」房屋
    後即設籍並居住於此，而由被告所提戶籍謄本所示，當時姜
    雅芬居住於「台北市○○○路○段一七六巷十九號七樓」，
    故證券公司以雙掛號所寄對帳單乃係由被告所收受，並非姜
    雅芬收受。被告女兒姜雅芬雖經台灣台北地方法院檢察署檢
    察官起訴詐欺罪，並認定其以不知情之被告名義買賣股票，
    但該案與本件無關，原告不了解被告與姜雅芬間的關係，只
    知道本件是借貸關係。
三、證據：提出台北國際商業銀行活期儲蓄存款存摺資料及客戶
    歷史資料查詢明細表影本各一份、剪報資料影本一份、建物
    登記謄本影本一份、戶籍謄本影本二份、合作金庫商業銀行
    委託繳款帳戶交易明細表及各類存款分戶交易明細表影本各
    一份為證，並聲請查詢被告及姜雅芬戶籍資料，及請被告出
    示於致和證券公司之銀行帳戶或交易單。
乙、被告方面：
一、聲明：如主文所示。
二、陳述略稱：
  (一)被告否認向原告借款，實係姜雅芬向原告借錢，被告並沒有
    向原告借錢。依原告所提其於台北國際商業銀行客戶歷史資
    料查詢明細表及存摺資料所示，原告匯入被告帳戶金額總計
    三千四百餘萬元，從被告帳戶匯入原告帳戶之金額總計亦有
    二千四百餘萬元，而原告僅選擇性篩選匯入、匯出資料，然
    對大部分匯出或匯入金額均未加以說明；另前揭匯款金額次
    數均龐大，惟原告亦未說明其與被告如何聯絡匯款；又從原
    告所圈選利息部分，每次數目皆不同，原告亦未說明為何該
    款項為利息？況原告亦將姜雅芬匯款給其部分，認係被告償
    還其本金，從而原告並不能單憑該匯款及存摺明細即圖證明
    被告向其借款。
  (二)被告之女即訴外人姜雅芬前係擔任致和證券公司營業員，被
    告所有之證券及銀行帳戶乃係應姜雅芬之請求而開戶，台北
    市○市○○道拆遷時，有四百萬左右的補償金存在帳戶，而
    且有作股票，可是後來賠錢，原告就沒再管，錢是被告女兒
    在處理，帳戶實際上係由姜雅芬使用，此有台灣台北地方法
    院檢察署九十五年偵字第七二八一、九六二四、一七六三三
    號起訴書可稽，故被告對姜雅芬在上開帳戶買賣及使用情形
    ，一概不知情，原告都是跟姜雅芬接觸，沒有跟被告接觸，
    兩造甚至沒見過面，借款是姜雅芬借款，與被告沒有關係。
  (三)姜雅芬擔任致和證券公司營業員時所為詐欺行為於九十五年
    三月底爆發，而由前揭帳戶銀行匯款及存摺明細所載，可知
    原告將其資金交由姜雅芬操作，原告與姜雅芳確有金錢糾紛
    ，故原告乃係欲利用本件訴訟向被告催討姜雅芬所欠款項。
    原告所提出的明細表註記資料，都是自行製作的，所謂短期
    、長期、利息計算都是原告自己說的，沒有證據證明。被告
    於九十年六月時戶籍設於「台北市○○街五十四巷五弄十三
    號十六樓」，雖與姜雅芬同戶，惟被告自八十五年起至九十
    四年止實際均住居於台南縣照顧孫子，故從未接獲原告所稱
    對帳單，如果有對帳單，可能都是姜雅芬收的。
三、證據：提出台灣台北地方法院檢察署檢察官起訴書影本一份
    、台北國際商業銀行客戶歷史資料查詢明細表影本一份、活
    期儲蓄存款存摺資料影本一份、戶籍謄本二份為證。
    理    由
一、程序方面：
  (一)按訴狀送達後，原告不得將原訴變更或追加他訴，但請求之
    基礎事實同一者，不在此限，民事訴訟法第二百五十五條第
    一項第二款定有明文。
  (二)本件原告於聲請發支付命令時原係請求被告給付二百萬元，
    嗣於本院言詞辯論程序中，增加請求自九十五年十月二十八
    日起至清償日止，按年息百分之五計算之利息，核屬基於同
    一消費借貸之法律關係增加請求法定利息，請求之基礎事實
    同一，程序並無不合。
二、原告起訴意旨、被告答辯意旨與兩造爭執重點：
  (一)原告起訴意旨略以：(1)被告因買賣股票之需，先後透過被告
    女兒姜雅芬向原告借款三百五十八萬元，已償還其中一百五
    十八萬元，惟剩餘借款本金二百萬元則屢經原告催告無效，
    迄未返還；(2)被告證券帳戶內交易金額每月大多超過五千萬
    元，證券公司必將該帳戶之對帳單按戶籍地址寄送被告，故
    被告不可能不知情，對帳單不可能由姜雅芬收受，被告自不
    得以其不知情推託無本件借款；(3)姜雅芬雖經台灣台北地方
    法院檢察署檢察官起訴詐欺罪，但該案與本件無關云云。
  (二)被告答辯意旨則以：(1)原告僅就台北國際商業銀行客戶歷史
    資料查詢明細表及存摺資料選擇性篩選，原告匯入被告帳戶
    金額總計三千四百餘萬元，而從被告帳戶匯入原告帳戶之金
    額亦總計有二千四百餘萬元，並不能單憑該匯款及存摺明細
    即證明被告向原告借款；(2)台灣台北地方法院檢察署九十五
    年偵字第七二八一、九六二四、一七六三三號起訴書認被告
    所有前揭帳戶為姜雅芬所利用，被告並不知情；(3)被告雖與
    姜雅芬同戶籍，惟被告自八十五年起至九十四年止實際住居
    於台南縣，故從未接獲原告所稱對帳單，顯見被告對借款一
    事並不知情；(4)由前揭帳戶銀行匯款及存摺明細可知原告係
    將其資金交由姜雅芬操作，原告乃係欲利用本件訴訟向被告
    催討姜雅芬所欠款項等語。
  (三)兩造對於本件相關款項之匯入匯出銀行帳戶，是原告與被告
    之女即姜雅芬接洽並無爭執，而爭執重點在於：原告與被告
    之女姜雅芬接洽之內容為何？被告有無向原告借款二百萬元
    ，應返還而未返還？爰就上揭爭點說明如后。
三、原告雖證明匯款至被告名下帳戶之事實，但不能證明係出於
    與被告間之借貸關係，其主張並無理由：
  (一)按「當事人主張有金錢借貸關係存在，須就其發生所須具備
    之特別要件即金錢之交付及借貸意思表示互相一致負舉證之
    責任，若僅證明有金錢之交付，未證明借貸意思表示互相一
    致者，尚不能認為有金錢借貸關係存在。」（最高法院八十
    一年度台上字第二三七二號裁判要旨參照）。
  (二)經查，原告雖已證明匯款至被告名下帳戶之事實，然就匯款
    原因部分，被告否認向原告借款，原告亦自承其並非與被告
    本人接洽，而係與被告之女姜雅芬接洽，則被告之女姜雅芬
    與原告間之約定內容為何？效力能否及於被告？兩造間是否
    借貸意思表示互相一致？原告均不能舉證證明，參酌上揭最
    高法院見解，原告之訴並無理由。
  (三)附帶說明者，原告一再質疑被告有收受證券公司所寄送之大
    額交易對帳單，縱然屬實，至多僅能證明被告知悉名下帳戶
    有大額金錢匯入匯出之事實，並無法證明兩造間有借貸關係
    及借貸意思表示互相一致，此部分自無調查之必要。
四、綜上所述，原告本於消費借貸之法律關係，依民法第四百七
    十八條之規定，提出本件返還借款之訴，其請求為無理由，
    不應准許，應予駁回。
五、兩造之其餘攻擊防禦方法，於本件判決結果無影響，爰不一
    一論列，附此說明。
六、據上論結，原告之訴為無理由，依民事訴訟法第七十八條，
    判決如主文。
中    華    民    國    95    年    12    月    19    日
                民事第一庭    法      官  文衍正
以上正本係照原本作成
如對本判決上訴，須於判決送達後20日內向本院提出上訴狀
中    華    民    國    95    年    12    月    19    日
                              法院書記官  周其祥


司法院資訊處製作；財團法人民間司法改革基金會備份。
